臺灣臺南地方法院民事判決　　　　　　　95年度重訴字第71號
原　　　告　台南縣大內鄉農會
法定代理人　丁○○
訴訟代理人　禎和律師
複 代理 人　黃厚誠律師
被　　　告　甲○○
　　　　　　乙○○
　　　　　　丙○○
　　　　　　庚○○
　　　　　　己○○
　　　　　　戊○○原名楊淑敏.
共　　　同
訴訟代理人　陶靜芳律師
上列當事人間請求塗銷所有權移轉登記等事件，經本院於民國96
年6月20日言詞辯論終結，判決如下：
    主      文
確認被告甲○○與庚○○、己○○間就附表編號一至三、編號五
至七所示土地，經臺南縣麻豆地政事務所於民國九十五年二月九
日登記，債權範圍：全部、存續期間：空白、權利價值：新臺幣
貳佰壹拾萬元第二順位抵押權所擔保之債權及抵押權設定關係不
存在。
被告甲○○應將前項聲明之抵押權設定登記予以塗銷。
確認被告甲○○與庚○○間就附表編號一至三所示土地、被告甲○○與己○○間就附表編號五至七所示土地、被告乙○○與戊○○間就附表編號八所示土地之買賣關係不存在。
被告甲○○、乙○○應將前項聲明之不動產，分別於民國九十五
年二月二十三日、九十五年一月二十六日以買賣為原因所為之所
有權移轉登記予以塗銷。
被告丙○○與庚○○間就附表編號一至三所示土地、被告丙○○
與己○○間就附表編號五至七所示土地、被告丙○○與戊○○間
就附表編號八所示土地，於民國八十九年十二月三十日所為之贈
與債權行為，及於民國九十年三月二十六日所為之所有權移轉物
權行為予以撤銷。
被告庚○○應將附表編號一至三所示土地、被告己○○應將附表
編號五至七所示土地、被告戊○○應將附表編號八所示土地，經
臺南縣麻豆地政事務所，於民國九十年三月二十六日以贈與為原
因所為之所有權移轉登記予以塗銷。
被告丙○○、庚○○間就附表編號四所示土地於民國九十年九月
三十日所為之贈與債權行為，及於民國九十年十一月八日所為之
所有權移轉物權行為予以撤銷。
被告庚○○應將附表編號四所示土地，經臺南縣麻豆地政事務所
，於民國九十年十一月八日以贈與為原因所為之所有權移轉登記
予以塗銷。
訴訟費用新臺幣壹拾肆萬玖仟參佰陸拾捌元由被告負擔。
    事實及理由
一、本件原告起訴主張：
（一）緣被告丙○○前向原告陸續借款或負有保證債務，其經展
      期後分別於民國90年2月16日再立借據新臺幣（下同）2,5
      00,000元，而利息僅繳至90年10月16日即逾期未繳；90年
      1月19日再立借據4,000,000元， 而利息僅繳至90年1月19
      日即逾期未繳；89年3月24日再立保證債務7,350,000元，
      而利息亦繳至89年6月24日即逾期未繳， 嗣經原告分別取
      得執行名義並經聲請強制執行後，仍不足有250萬元、168
      餘萬元、533餘萬元等債務未受清償。
（二）詎被告丙○○事後為脫免上開所積欠之債務， 於90年3月
      、11月間， 將其所有坐落如附表所示之8筆土地，全數贈
      與移轉登記予其子女即被告庚○○、己○○及戊○○（原
      名楊淑敏）等3人， 案經訴外人辛○○於94年5月9日檢附
      相關證物並委由律師發函通知原告，原告始知上情。惟原
      告欲準備進行訴訟時，經聽聞被告庚○○、己○○及戊○○等3人意圖將系爭土地再做假移轉， 並設定假負擔，藉
      以逃避原告訴追，增加訴訟複雜性， 經原告於95年3月22
      日再次調閱系爭土地謄本，證實被告庚○○、己○○及戊○○已於95年2月23日以買賣為登記原因， 虛偽將附表編
      號一至三、編號五至八地號土地移轉登記予其親屬即被告
      甲○○及乙○○2人（按被告乙○○與己○○2人為夫妻，
      係同財共居之親屬，被告甲○○與被告庚○○為表兄弟關
      係，贈與與買賣之標的及時點等情詳如附表所示），並隨
      即以上開6筆土地，於95年2月9日虛偽設定2,100,000元之
      抵押權予被告甲○○，藉以避免原告之訴追求償。
（三）本件被告丙○○將其所有如附表所示之土地，無償贈與登
      記予被告庚○○、己○○及戊○○，確屬詐害原告債權之
      行為：
  １、按民法第244條規定所謂債務人害及債權之無償行為， 係
      指因債務人之行為，致債權不能獲得滿足；換言之，因債
      務人之行為而致積極的減少財產，或消極的增加債務，因
      而使債權陷於清償不能或困難或遲延之狀態。另債務人所
      有之財產除對於特定債權人設有擔保物權外，應為一切債
      務之總擔保，故債務人明知其財產不足清償一切債務，而
      竟將財產出賣或贈與於人，及受益人於受益時亦知其情事
      者，債權人即得依民法第244條第2項之規定，聲請法院撤
      銷。此項撤銷權之效力，不特及於債權行為，即物權行為
      亦無例外 （最高法院42年度台上字第323號及48年度台上
      字第1750號判例意旨參照）。
  ２、經查被告丙○○前向原告農會借款 2,500,000元之債務，
      早於89年5月15日即有逾期繳息，而4,000,000元之債務，
      於89年2月23日前亦有逾期紀錄（另筆保證債務7,350,000
      元，業於89年6月24日逾期繳息）， 被告丙○○係遲至上
      開債務轉催收款項後始繳清先前所積欠之遲延利息（按上
      開逾期利息期間有89年2月23日至89年8月23日清償192,00
      0元、89年8月23日至90年1月19日清償156,800元），嗣再
      申請展期，詎被告丙○○於展期後復不繳息，是被告聲稱
      其於贈與時 （其稱89年12月30日、90年9月30日）繳息正
      常，要屬不實。
  ３、被告丙○○除於90年3月26日、同年11月8日將其所有如附
      表所示之8筆土地， 無償贈與予被告庚○○、己○○及戊○○等人外， 同時間之90年3月26日亦將原有坐落大內鄉
      ○○段643-1、643-3、644-1、644-2、645-1、645-2、64
      6-1、646-2地號等8筆（按原告誤增載644-1地號土地）土
      地贈與移轉予其妻楊黃金蓮， 及同段1800、1801等2筆土
      地贈與移轉予其子即被告庚○○，而被告丙○○明知上開
      債務已於89年6月24日逾期， 卻將其原有財產（係債權人
      債權之總擔保）前後共18筆土地，全數移轉過戶予其配偶
      、子女，核其行為顯積極減少財產、增加債務，因而使原
      告債權陷於清償不能或因難或遲延之狀態，依前揭最高法
      院 42年度台上字第323號及48年度台上字第1750號判例意
      旨，原告依法主張行使撤銷權，並無不合。
  ４、被告丙○○於90年3月26日及同年11月8日，將附表所示土
      地，無償贈與登記予被告庚○○、己○○及戊○○之行為
      ，是否害及原告之債權，自應以無償行為當時，被告丙○○所有之財產及所負債務整體觀之（臺灣花蓮地方法院92
      年度重訴字第41號裁判意旨參照）。又債務人之行為，是
      否有害於債權人，應就各該行為之債務人，所有之財產加
      以觀察，倘其行為，將致債權人之債權不能受償，或增加
      行使困難之情形，即對債權人有害，自得訴請撤銷，與債
      務人之其他連帶保證人，是否尚有資力無關（74.2.25＜
      74＞廳民一字第118號函復臺高院）。
  ５、原告更正95年5月3日準備程序中所提被告丙○○積欠原告
      之總債權金額之計算方式，而將債權還原並改算至被告丙○○贈與系爭土地登記予被告庚○○、己○○及戊○○等
      3人之時間為止，核該3筆債權原本（2,500,000元、4,000
      ,000 元、7,350,000元），當時均未經本院執行處拍定或
      分配，故被告丙○○贈與當時積欠原告之總債務，應分別
      由各筆債務逾期日起計算至當時之贈與登記日期（即90年
      3月26日或90年11月8日）為1451萬或1530萬元不等。
  ６、又4,000,000元及7,350,000元之擔保品，經本院分別於91
      年 9月及93年9月間拍賣抵押物分配受償金額分別為388餘
      萬及401餘萬， 是扣除上開擔保品之受償金額後，仍不足
      有741餘萬元，而以原告目前就上開債務（即債權原本2,5
      00,000元及用以清償4,000,000元及7,350,000元萬債務不
      足部分，共有741餘萬元）之抵押品僅存8筆土地計算，其
      總擔保之土地依公告現值計算僅值339餘萬元，而上開8筆
      土地，原告曾向本院聲請強制執行，最後於93年4間以2,3
      90,000元因無人拍定而撤回，足認被告丙○○於贈與當時
      之總債務， 與原告當時現存之總擔保已不足且相差有3倍
      之多，是被告間之無償行為顯已害及原告之債權，依前開
      說明，原告自得依法主張撤銷之。
  ７、至被告辯稱丙○○之債務現尚執行楊走遺留之財產（即大
      內鄉○○段1803、1803-1、1843-9地號土地），惟此為事
      後所為之執行，與被告丙○○於無償贈與時所為之債害行
      為，並無關聯， 且按前開楊走遺留之3筆土地，其繼承人
      分別有楊朱怨、丙○○、楊登泉、 楊登戊及辛○○等5人
      ，被告丙○○之應繼份僅5分之1，至多僅5分之1納入被告
      丙○○之財產範圍，亦顯不足以清償原告之債權；矧前開
      3筆土地於92年曾經鈞院執行處聲請鑑價（92年執方字第1
      7584號），當時之總價為3,124,000元， 且92年當時之公
      告現值比95年度還高， 詎95年鑑價竟為4,850,000元，遠
      比92年鑑價時高出1,726,000元， 顯見95年之鑑價應有違
      誤，且無論為何，均不足清償原告之債權。
  ８、再依證人辛○○於本院95年5月3日準備程序證稱「丙○○
      將財產無償贈與給子女，其子女又將財產賣給他人，丙○○很顯然是在脫產。」等語，且查被告間或為父子女關係
      或為表兄弟妹關係或為夫妻關係，彼此關係密切，被告庚○○更為被告丙○○向原告借款 4,000,000元之見證人，
      渠等顯對被告丙○○積欠原告之債務知悉甚明，足認被告
      之詐害債權行為，要屬顯然。
  ９、被告辯稱本件應以89年4月30日為贈與發生時點等語， 惟
      查不動產物權，依法律行為而取得、設定、喪失及變更者
      ，非經登記不生效力，民法第758條定有明文； 本件債務
      人丙○○所為之無償贈與土地行為，若未經物權登記，根
      本無從主張所有權利，要難認定有無害及原告債權，至被
      告所稱國稅局核定課贈與稅之時點，與私權之認定無關，
      故被告謂應以89年4月30日贈與時， 來認定有無害及原告
      債權，委無足採，甚系爭土地謄本係載 「登記日期90年3
      月26日、原因發生日期89年12月30日」、「登記日期90年
      11月8日、原因發生日期90年9月30日」，亦與被告所稱之
      贈與時點89年4月30日，明顯不同！再退萬步言， 本件即
      便以89年12月30日或90年9月30日為認定時點， 亦對原告
      債權造成損害，原告主張撤銷亦無不合。
（四）被告庚○○、己○○於95年2月8日以買賣為原因，於95年
      2月23日將附表編號一至三、 五至七地號土地移轉登記予
      被告甲○○，及甲○○於95年2月9日於前開土地所設定之
      2,100,000元抵押債權； 暨被告戊○○於95年1月5日以買
      賣為原因， 於95年1月26日將附表編號八地號土地移轉登
      記予被告乙○○，均屬虛偽不實：
  １、依本院調得被告甲○○之稅務電子閘門財產所得調件明細
      表， 查知甲○○於90年度之所得為203,729元、財產總額
      為216,000元，91年度之所得為10,713元、財產總額為216
      ,000 元，92年度之所得為196,597元、財產總額為216,00
      0元，93年度之所得為50,737元、財產總額為216,000元，
      94年度之所得為154,149元、財產總額為216,000元，即被
      告甲○○自90至94年間每年之所得金額約僅10餘萬元，要
      無資力，足證被告甲○○辯稱其於95年2月8日以2,100,00
      0元向被告庚○○、己○○購買系爭坐落大內鄉○○段587
      、634、3407及586、638-2、3406等地號土地， 顯然不實
      。
  ２、系爭附表編號一至三土地經核其公告現值至少值 390餘萬
      元， 為被告庚○○與甲○○所稱買賣價金1,430,000元，
      有高出近3倍之情， 另編號五至七土地經核其公告現值至
      少值181餘萬元，為被告己○○與甲○○所稱買賣價金670
      ,000 元，亦有高出近3倍之情，買賣價金顯有極不相當之
      情事，益徵被告庚○○、楊淑敏與甲○○間之系爭土地買
      賣，顯屬不實，且被告甲○○明知系爭土地係丙○○、庚○○、戊○○脫產而來，已知有無效或得撤銷之原因，亦
      絕非善意之第三人（最高法院89年台上字第1165號判決意
      旨參照）。
  ３、另被告甲○○稱其有支付2,100,000元買賣價金， 絕非真
      實，蓋系系土地已設定予訴外人穎遠有限公司10,000,000
      元之抵押債權，於移轉登記前均未塗銷，則衡情被告甲○○在系爭土地10,000,000元抵押權登記未塗銷前，豈有可
      能支付買賣價金2,100,000元，且即便以設定第2順位抵押
      方式，亦難確保系爭土地之所有權利，足證被告甲○○與
      庚○○、己○○間根本無買賣土地交付價金之行為。被告
      雖辯稱其有經山上鄉調解委員會調解，然觀調解內容，時
      間為95年4月11日乃本件起訴之後， 顯係臨訟為之，其上
      載「聲請人甲○○向對造人庚○○購買大內段3406地號土
      地一筆」，然大內段3406地號係由丙○○無償贈與予己○○名下，與庚○○根本無關，且調解內容提及「穎遠有限
      公司與庚○○，願協同辦理大內段568、587、634、638-2
      、3406、3407地號6筆土地， 設定共同擔保抵押權塗銷登
      記，於95年4月12日至95年4月22日止辦理塗銷完成」，然
      前開土地直至本件臨訟後 （約於95年6月間）方塗銷抵押
      權登記， 與被告自行提出之私契第3條規定，載明「買時
      如有抵押權設定，應塗銷登記」等亦有違背，足認本件土
      地買賣、抵押設定均屬虛偽，目的在於脫產，逃避原告之
      追償。
  ４、再觀被告甲○○辯稱其以2,100,000元， 向被告庚○○、
      楊淑敏購買附表編號一至三、五至七土地，惟被告甲○○
      購買翌日， 庚○○、楊淑敏又設定2,100,000元抵押債權
      予甲○○，揆前所述， 甲○○根本無資力購買前開土地，
      則系爭2,100,000元抵押債權顯不存在， 被告用意僅係為
      妨礙原告之追償； 是原告訴請確認該2,100,000元抵押債
      權不存在，及被告甲○○應塗銷系爭抵押權登記，即有理
      由。
  ５、被告於95年4月19日答辯狀稱「乙○○以880,000元購買楊
      淑敏所屬編號八之土地，此有94年10月27日乙○○匯入楊
      淑敏位於中央信託局帳戶之紀錄可憑」等語，然查被告先
      稱購買之價金為880,000萬元，後提出之私契卻載「891,8
      00元」，前後已有不同，且匯款時間為94年10月27日，與
      被告乙○○所稱買賣時間為95年1月5日（詳私契），相差
      達2月餘；又94年10月27日若有匯款， 應僅係被告乙○○
      與戊○○之債務糾葛，與有無買賣系爭土地，並無關聯。
  ６、且被告等人於本院95年8月2日審理程序所稱，前後矛盾、
      虛偽不實，不足採信。
  (1)、被告丙○○稱「我有先還原告1,000,000元， 原告讓我展
      期後我才將系爭土地贈與給被告庚○○、己○○、楊淑敏
      」等語，但查被告丙○○在聲請展期前，未有償還1,000,
      000元情事；且被告稱本件系爭土地贈與時間為89年12月3
      0日，亦皆在借款2,500,000元90年2月16日、4,000,000元
      90年1月19日展期之前， 意展期前即贈與系爭土地，所稱
      自相矛盾。
  (2)、被告丙○○稱「我贈與的時候，我繳息還款都正常」等語
      ，然系爭7,350,000元借款，早自89年6月24日即逾期未繳
      息，亦顯在被告所稱之贈與時間89年12月30日之前！
  (3)、被告丙○○稱「我贈與給他們時（指庚○○、己○○、楊
      淑敏）他們不知道有欠農會錢」，然查庚○○為丙○○系
      爭4,000,000元借款之見證人， 庚○○對系爭借款顯知悉
      甚明。
  (4)、被告庚○○稱「他（指甲○○）說要辦理農保，問我有無
      便宜的農地要賣」，即係被告甲○○問其有無農地要賣；
      但被告甲○○卻稱「當初庚○○去我家問我說有無人要買
      他的土地」，即係庚○○問其有無人要買土地；兩人供述
      不一。
  (5)、被告庚○○稱「是甲○○匯錢給我之後當天寫（不動產買
      賣合約書）的」，即先匯款再寫買賣契約書；惟甲○○卻
      稱「我們是先寫好不動產買賣合約書我再匯款」，即先寫
      買賣合約書再匯款；兩人供述互為矛盾。
  (6)、被告庚○○稱「（系爭土地買賣）被告己○○都沒有出面
      」；然甲○○卻稱「己○○也有口頭上當面談說要賣給我
      」！
  (7)、被告庚○○稱「己○○、楊淑敏心甘情願提供她們的土地
      讓我設定抵押（給穎遠公司）」等語，但被告己○○、楊
      淑敏卻稱「我不知道土地設定抵押權給穎遠公司」等語。
  (8)、被告甲○○稱「因為庚○○與己○○的土地是相連的，要
      買的就整塊較好使用」等語，但查系爭土地皆成狹長多邊
      形，根本無法相連整塊合併使用。
  (9)、被告甲○○稱「從事輪胎業，平均月薪約50,000元」等語
      ，然經本院函查被告甲○○之財產所得資料，並無從事輪
      胎業或每月有薪資50,000元之所得資料，所述顯然不實；
      又稱「我這幾年放鴿子也有贏錢」等語，但其並無提出任
      何資料為佐，所陳應屬無稽。
  (10)、被告己○○稱「我的土地與庚○○的土地是合在一起一整
      塊，我總共賣670,000元」等語； 但查被告己○○所有之
      系爭土地成狹長多邊形，無法與被告庚○○土地合併為整
      塊使用，且被告己○○並不缺錢， 卻以低於公告現值3分
      之1價格賤售， 而其配偶乙○○卻以相當於公告現值之價
      格買入楊淑敏之土地，要違反常情。
（五）按表意人與相對人通謀而為虛偽意思表示者，其意思表示
      無效。無效法律行為之當事人，於行為當時，知其無效或
      可得而之者，應負回復原狀之責任。數人共同不法侵害他
      人之權益者，連帶負損害賠償責任。 民法第87條、第113
      條、第185條定有明文。被告庚○○、己○○及楊淑敏3人
      為避免原告之追償，故將系爭土地辦理買賣登記予其親屬
      甲○○、乙○○，惟被告間並無任何金錢借貸之債權債務
      關係，亦無關於系爭不動產之買賣合意，是被告庚○○、
      己○○或楊淑敏，與被告甲○○或乙○○間通謀虛偽以「
      買賣」為原因之所有權移轉登記，應屬無效，被告甲○○
      及乙○○2人即應塗銷上開所有權移轉登記。 另被告庚○○、己○○與被告甲○○間通謀虛偽設定系爭抵押權登記
      亦屬無效，被告甲○○自應塗銷上開抵押權登記。
（六）末按債務人所為之無償行為，有害及債權者，債權人得聲
      請法院撤銷之；債權人依第1項或第2項之規定聲請法院撤
      銷時，得並聲請命受益人或轉得人回復原狀。 民法第244
      條第1項、第4項前段定有明文。查本件被告丙○○於遭原
      告催討之際，遽將其原所有如附表編號一至四土地贈與被
      告庚○○、編號五至七土地贈與己○○、編號八土地贈與
      戊○○，並隨即將該不動產之所有權移轉登記予被告庚○○、己○○、戊○○3人名下， 致原告無法就該不動產追
      償，是被告丙○○所為之無償贈與行為，顯已損害原告債
      權之求償，原告自得請求撤銷被告等之贈與行為，及請求
      被告庚○○就附表編號一至四所示土地、被告己○○就編
      號五至七所示土地、被告戊○○就附表編號八所示土地，
      以贈與為原因所為之所有權移轉登記予以塗銷。
（七）綜上所述，被告間並無系爭抵押權所擔保之借款債權存在
      ，亦無系爭不動產之買賣關係，則原告訴請確認上開抵押
      權所擔保之債權不存在，及系爭不動產之買賣關係不存在
      ， 並依民法第113條、185條及242條規定代位請求塗銷系
      爭抵押權設定登記及系爭不動產之所有權移轉登記，洵屬
      有據。另被告丙○○所為之無償贈與行為，亦已損害原告
      債權之求償，則原告依民法第244條第1項、 第4項行使撤
      銷權，並主張回復至被告丙○○名下，應有理由。並聲明
      ：如主文所示。
二、被告則以：
（一）被告甲○○與被告庚○○、己○○間之買賣關係為真正，
      非通謀虛偽意思表示：
  １、被告甲○○以1,430,000元購買編號一至三之3筆山坡地，
      此有95年2月8日匯款入被告庚○○帳戶之紀錄可憑。
  ２、被告甲○○以670,000元購買編號五至七之3筆土地，此則
      有95年2月8日匯款入被告己○○帳戶之紀錄可憑。
  ３、被告庚○○出售上開3筆山坡地， 係因急需用錢，藉以清
      償先前向訴外人穎遠有限公司借貸220,000元之債務； 而
      被告甲○○因辦理農保之關係，有購買農地或山坡地之意
      願及需要。被告己○○連同編號五至七之土地出售與被告
      甲○○，則係考量山坡地本身並不值錢，出售困難，則一
      併出售，以利購買人甲○○土地之整筆運用。
  ４、如被告間之買賣為虛偽，且係為增加原告實現債權之困難
      ，則被告庚○○於90年10月29日以編號一至三、編號五至
      八等7筆共同連帶抵押予訴外人穎遠有限公司時， 即可達
      此目的。然查，被告庚○○設定抵押予訴外人穎遠有限公
      司時，尚連同同地段1802、1802-1等2筆山坡地， 且該抵
      押債務為真正，此由臺南縣山上鄉調解委員會之聲請調解
      筆錄記要，即可明，且益證被告庚○○與甲○○間之買賣
      為真正，且曾生糾紛。
  ５、如被告甲○○與庚○○間之買賣為虛偽，被告甲○○並無
      支出價金，而受有山坡地之移轉利益，當不致會在意承受
      土地上存在第三人之抵押權設定。是故，原告所執疑異：
      何以買賣同時， 需設定2,100,000元之抵押債權？乃因買
      賣價金已支付，作為出賣人庚○○在未塗銷第三人抵押債
      權前之據保。此舉合乎社會一般常情與通念，並無異處。
  ６、就原告指述甲○○之財力不足向被告庚○○、己○○購買
      系爭土地，並不實在。細看被告甲○○每年於農會及銀行
      之利息所得，在此微利時代，足見其存款尚稱豐盈。再者
      ，被告甲○○94年度之股利所得，亦不在少數，更遑論其
      所持有之股票，反應出市值不斐。
（二）被告乙○○與戊○○間之買賣亦為真正：
  １、被告乙○○以 880,000元購買戊○○所屬附表編號八之山
      坡地，此有94年10月27日被告乙○○匯入戊○○位於中央
      信託局帳戶之紀錄可憑。
  ２、因被告戊○○本身經濟狀況一直不佳，被告乙○○出於幫
      助之意，乃價購其名下之山坡地，以解其生活之困頓。
  ３、系爭買賣本於94年10月27日即欲辦理，且依當時公告地價
      約定買賣價金並匯款880,000元。 惟因承辦代書告知，農
      地經贈與後如5年內買賣， 要課徵贈與稅，遂先辦理抵押
      設定作擔保（因被告乙○○已匯款入戊○○帳戶）。
  ４、於95年1月5日再簽立不動產買賣合約書時，因公告地價有
      所更動，被告乙○○再依當時公告地價補差額11,800元。
      此即為先匯款880,000元，再補貼1萬餘元之原由。
（三）被告丙○○贈與名下之山坡地與被告庚○○、己○○、戊○○等3名子女， 是否害及原告之債權，尚有斟酌之餘地
      ：
  １、被告丙○○對原告而言， 固然存有250萬餘元之借款債務
      及533萬餘元之連帶保證債務，惟查：
  (1)、就250餘萬元之借款債務，被告丙○○尚存有7筆抵押擔保
      土地，依公告現值尚在329萬餘元可供原告執行。
  (2)、對訴外人楊淑雲之保證債務，同列連帶保證人之楊走（已
      歿），遺留臺南縣大內鄉○○段1803、1803-1、1843-9三
      筆遺產，現亦由原告查封執行中， 經鑑價為4,885,200元
      ，則原告因主債務人楊淑雲所衍生出之保證債務，當可由
      此獲得大半之滿足與清償。
  (3)、原告現進行求償，其債權之總擔保：
  、除開被證六之8筆土地外，尚有在執行中經鑑價488萬餘元
      之3筆土地（即前述楊走遺留之大內鄉○○段1803、1803-
      1、1843-9地號土地）。
  、觀被證七所示，債務人除丙○○（即被告）外，尚列有楊
      朱怨、楊登泉、楊登茂、及證人辛○○等人之財產可供查
      封執行。換言之，凡屬楊走擔任保證人之部份，因繼承之
      關係， 均可追償至上開另4名債務人以資獲得滿足。證人
      辛○○謂： 「因為我父親是於90年8月24日往生，支付命
      令是於90年8月23日收到（我母親收的）， 所以該支付命
      令未經合法送達」，是屬證人個人片面之誤解。蓋法院之
      支付命令既係於債務人生前由同居人（其配偶）收受，即
      屬合法送達；再者，觀被證七所示，原告確實已取得對上
      開4名繼承人之執行名義無訛，隨時可追償另該4名債務人
      名下之財產，以為清償。就法律程序而言，循此管道滿足
      其債權並無違法或不當之處。
  、綜上所統計，被告丙○○所為無償贈與是否即有害及原告
      之債權，尚待斟酌。
  ２、被告丙○○因年事已高，於耳目尚清之際，提早分配予直
      系血親子女，應屬被告基於所有權之支配權限，係合法有
      效，是否係因無償行為即有害及原告之債權，當考量原告
      總體債權扣除執行所可獲清償及擔保品價值之餘額後，再
      為論斷，而非謂正當行使之支配權能均得因行使撤銷訴權
      而主張撤銷。
（四）農地贈與之時點，當以事實發生日為基準點：
  １、農地贈與，於國稅局必須列管5年，如不足5年即為買賣行
      為，必須課徵贈與稅。
  ２、本件庚○○等人與甲○○、乙○○間之買賣契約簽立時，
      果如以贈與「登記」之時點為準，則早被國稅局課徵贈與
      稅；是故，仍應以被告所主張89年12月30日為贈與之時點
      。
（五）關於證人辛○○於95年8月4日所寄予本院之陳述狀，陳述
      意見如下：
  １、證人辛○○因事涉其自身之利害關係，所述意見多屬情緒
      性、自行惴測之詞，並不客觀真實。
  ２、再者， 由臺南地方法院檢察署94年度偵續字第125號不起
      訴處分書所認定之事實可知：
  (1)、辛○○所指稱之系爭借款對保日期，經該案證人李育勳證
      述是89年12月14日即辦理對保。
  (2)、該對保日楊走尚未中風，其精神狀態與常人無異。
  (3)、大內農會事先確認丙○○有正常繳息，借貸雙方乃於90年
      1月19日簽訂下期展期借據。
  (4)、被告丙○○早於 83年4月26日已向大內鄉農會有借款關係
      。
  ３、由上述認定事實可知，被告丙○○稱：「我贈與的時候（
      指贈與事實發生日89年12月30日），我繳息還款都正常」
      ，並無不實， 否則大內農會斷不會在90年1月19日核准展
      期； 且被告丙○○與大內農會存有借貸關係早於83年4月
      即已存在，繳交予大內農會之利息不計其數，何得謂存在
      借貸關係，即不准處分除擔保品（本件確確實實有擔保品
      ！）外之其他財產，一有處分即係詐害行為？
（六）果本件被告等，有如原告所指述之蓄意詐害行為，則被告
      丙○○早可賤賣系爭土地，無須無償贈與，而讓大內鄉農
      會有主張撤銷之機會。也不會將其名下之房子（即門牌號
      碼：臺南縣大內鄉內庄村267號）留至現在， 讓被告順利
      查封拍賣 （即本院民事執行處95執北字第14845號執行案
      件）等語置辯。並聲明：請求判決駁回原告之訴。
三、按確認法律關係之訴，非原告有即受確認判決之法律上利益
    者，不得提起之，民事訴訟法第247條第1項前段定有明文。
    次按民事訴訟法第 247條所謂即受確認判決之法律上利益，
    係指因法律關係之存否不明確，致被上訴人在私法上之地位
    有受侵害之危險，而此項危險得以對於上訴人之確認判決除
    去之者而言，故確認法律關係成立或不成立之訴，苟具備前
    開要件，即得謂有即受確認判決之法律上利益，縱其所求確
    認者為他人間之法律關係，亦非不得提起（最高法院42年台
    上字第1031號判例參照）。查原告主張被告丙○○於91年11
    月5日強制執行訴外人楊淑雲財產受償3,882,200元（本院91
    年度執字第9092號給付借款強制執行事件）前，不包括利息
    及違約金對其原負有本金7,350,000元、4,000,000元、2,50
    0,000元之債務， 嗣經原告取得執行名義並聲請強制執行後
    ，仍不足清償上揭債務，另被告丙○○並將如附表編號一至
    八所示8筆土地贈與被告庚○○、己○○、戊○○等3人，並
    於90年3月26日及同年11月8日為所有權移轉登記完畢等情，
    為被告所不爭執。然原告主張被告庚○○、己○○就系爭附
    表編號一至三及編號五至七所示之6筆土地， 於95年2月9日
　　設定2,100,000元抵押權予被告甲○○， 係通謀虛偽設定，
  　並無系爭抵押權所擔保之債權存在，及被告庚○○、己○○
    與甲○○間就如附表編號一至三、 編號五至七所示6筆土地
    ，暨被告戊○○與乙○○間就如附表編號八所示土地所為買
    賣，亦係通謀虛偽所為，並無該等買賣關係存在等情，則為
    被告所否認，足見兩造就被告庚○○、己○○、甲○○間究
    有無系爭抵押權設定之意思及系爭抵押權所擔保之債權存在
    ，及被告庚○○、己○○與甲○○間，暨被告戊○○與乙○○間，究有無系爭買賣關係存在尚有爭執。倘該抵押權及其
    所擔保之債權及上揭買賣關係確實存在，縱原告對被告丙○○得依民法第244條第1項規定聲請撤銷上揭贈與之債權行為
    及所有權移轉登記之物權行為，然被告甲○○得以抵押權人
    之地位， 就上揭6筆土地強制執行所得價金，優先於原告受
    償，此勢必導致原告可得分配之金額減少或無從受償，又上
    揭買賣關係如確屬存在，被告庚○○、己○○、戊○○將無
    從塗銷因贈與所為之所有權移轉登記。是原告在私法上之地
    位，自因系爭抵押權設定及其所擔保債權與上揭買賣關係之
    存否不明，而有受侵害之危險，而此種危險得藉由法院對被
    告庚○○、己○○與甲○○，及被告戊○○與乙○○間之確
    認判決加以排除，揆諸前揭判例意旨，原告提起本件確認訴
    訟，自有即受確認判決之法律上利益，合先敘明。
四、兩造不爭執之事實：
（一）被告丙○○所有坐落臺南縣大內鄉○○段587、634、3407
      地號土地， 於90年3月26日以贈與為登記原因移轉登記予
      被告庚○○，嗣被告庚○○於90年10月29日設定最高限額
      10,000,000元之抵押權予訴外人穎遠有限公司。
（二）被告丙○○所有坐落臺南縣大內鄉○○段 637-1地號土地
      ， 於90年11月8日以贈與為登記原因移轉登記予被告庚○○。
（三）被告丙○○所有坐落臺南縣大內鄉○○段586、638-2、34
      06地號土地， 於90年3月26日以贈與為登記原因移轉登記
      予被告己○○。嗣被告己○○於90年10月29日設定最高限
      額10,000,000元之抵押權予訴外人穎遠有限公司。
（四）被告丙○○所有坐落臺南縣大內鄉○○段3411地號土地，
      於 90年3月26日以贈與為登記原因移轉登記予被告戊○○
      。嗣被告戊○○於90年10月29日設定最高限額10,000,000
      元之抵押權予訴外人穎遠有限公司。
（五）被告庚○○名義所有坐落臺南縣大內鄉○○段 587、634、
      3407地號土地， 於95年2月23日以買賣為登記原因移轉登
      記予被告甲○○。
（六）被告己○○名義所有坐落臺南縣大內鄉○○段586、638-2
      、34 06地號土地，於95年2月23日以買賣為登記原因移轉
      登記予被告甲○○。
（七）被告楊淑敏名義所有坐落臺南縣大內鄉○○段3411地號土
      地， 於95年1月26日以買賣為登記原因移轉登記予被告乙○○。
五、前揭兩造不爭執之事項， 業據原告提出系爭8筆土地之土地
    登記第1、2類謄本8份為證（ 見本院卷(一)第13頁至第21頁、
    第23頁至第36頁）， 並有臺南縣麻豆地政事務所95年4月14
    日所登記字第0950003678號函及檢附之土地登記申請書、地
    政資訊化作業連繫單、土地贈與所有權移轉契約書及土地所
    有權狀等件附卷（見本院卷(一)第92頁至第211頁）可憑。 惟
    原告主張被告丙○○就系爭如附表所示 8筆土地所為贈與之
    無償行為，害及原告對被告丙○○之系爭債權，其得依民法
    第244條第1項撤銷被告丙○○所為贈與之債權行為及所有權
    移轉登記之物權行為；又被告庚○○與甲○○及被告己○○
    與甲○○就如附表編號一至三及編號五至七之系爭 6筆土地
    間，暨被告戊○○與乙○○間就如附表編號八所示之系爭土
    地買賣之債權行為及所有權移轉登記之物權行為，係通謀而
    為虛偽意思表示，依民法第87條均屬無效，原告自得依民法
    第 242條之規定代位請求塗銷系爭買賣所為之所有權移轉登
    記，且如附表編號一至三及編號五至七於95年2月9日設定2,
    100,000元予被告甲○○之抵押權設定行為， 亦係通謀虛偽
  　意思表示，應屬無效， 原告亦得依民法第242條之規定，代
    位請求被告甲○○塗銷該抵押權之設定登記等情，則為被告
    所否認，並以前揭情詞置辯。則本件應審究者厥為：（一）
    被告庚○○及己○○與被告甲○○間之系爭買賣關係是否存
    在，是否係屬通謀而為虛偽意思表示所為？（二）被告戊○○與被告乙○○之系爭買賣關係是否存在？是否係屬通謀而
  　為虛偽意思表示？（三）系爭附表編號一至三及編號五至七
　　所示之6筆土地，於95年2月9日設定2,100,000元抵押權予被
 　 告甲○○，是否係屬通謀虛偽意思表示而無效？（四）被告
    丙○○之系爭贈與行為是否害及原告之債權？茲分述本院得
    心證之理由如后：
（一）被告庚○○及己○○與被告甲○○間之系爭買賣關係不存
      在，係屬通謀而為虛偽意思表示部分：
  １、按當事人主張有利於己之事實者，就其事實有舉證之責任
      ，民事訴訟法第277條前段定有明文。 又按確認法律關係
      不存在之訴，如被告主張其法律關係存在時，應由被告負
      舉證責任（最高法院42年台上字第170號判例要旨參照）
      ，又事實為法律發生之特別要件者，在消極確認之訴應由
      被告就其存在負舉證之責任，在其他之訴應由原告就其存
      在負舉證之責（司法院院字第2269號解釋意旨參照）。本
      件原告起訴主張被告庚○○、己○○與甲○○間就如附表
      編號一至三、 編號五至七所示之系爭6筆土地之買賣關係
      不存在， 並請求塗銷系爭6筆土地之所有權移轉登記，為
      確認法律關係不存在之消極確認之訴，被告主張該等買賣
      關係存在，自應先負舉證責任，苟未能舉證，則訴訟上之
      不利益即應歸於被告。
  ２、被告抗辯庚○○、己○○與被告甲○○就附表編號一至三
      、編號五至七之系爭6筆土地， 於95年2月8日所為之系爭
      買賣，係屬真正， 固據被告提出不動產買賣合約書1份、
      被告庚○○大內郵局之郵政存簿儲金簿之交易明細及被告
      己○○大內郵局之郵政存簿儲金簿之交易明細各 1紙為證
      （見本院卷(一)第67頁、第68頁、第234頁、第235頁），並
      有中華郵政股份有限公司新營郵局95年6月15日營字第095
      5080394號函及檢附之客戶歷史交易清單附卷 （見本院卷
      (二)第15頁、第16頁、第18頁至20頁）可憑。然此為原告所
      否認，並主張上揭買賣關係存有前揭諸多不實之處，應係
      通謀虛偽意思表示所為。
  ３、查被告甲○○90年度僅在平帆實業股份有限公司及山上鄉
      農會各有薪資及利息所得各192,000元及11,729元，共計2
      03,729元；91年度僅在山上鄉農會有利息所得10,713元；
      92年度僅在平帆實業股份有限公司、山上鄉農會及京城商
      業銀行股份有限公司善化分行各有薪資及利息所得各192,
      000元、3,590元、1,007元，共計196,597元；93年度僅有
      股利憑單及利息所得共計50,737元；94年度則僅有股利憑
      單及利息所得共計154,149元。 另90至94年度在聯華電子
      股份有限公司有投資216,000元。 此有被告甲○○之稅務
      電子閘門財產所得調件明細表1份在卷（見本院卷(一)第270
      頁至第279頁）足參，堪認被告甲○○自90至94年間，此5
      年每年之平均所得金額僅12萬餘元，則其是否有資力於95
      年2月8日一次以1,430,000元、670,000元分別向被告庚○○、己○○購買如附表編號一至三、 編號五至七之系爭6
      筆土地，顯有疑義。至被告甲○○辯稱其從事輪胎業，平
      均月薪50,000元，且近幾年放鴿子也有贏錢云云，與上揭
      稅務電子閘門財產所得調件明細表不符，復無法舉證以實
      其說，自不足採憑。
  ４、又附表編號一至三所示系爭3筆土地，95年1月之公告土地
      現值其中系爭587地號土地為2,680,300元（計算式：5,47
      0×490元=2,680,300元）、系爭634地號土地為757,050元
      （計算式：1,545×490元=757,050元）、系爭3407地號土
      地為465,500元 （計算式：950×490元=465,500元），合
      計高達3,902,850元。又附表編號五至七所示系爭3筆土地
      ，95年1月之公告土地現值其中系爭586地號土地為598,29
      0元（計算式：1,221×490元=598,290元）、系爭638-2地
      號土地為915,320元 （計算式：1,868×490元=915,320元
      ）、系爭3406地號土地為298,900元 （計算式：610×490
      元=298,900元），合計高達1,812,510元，有系爭6筆土地
      之土地登記第1類謄本各1份附卷（見本院卷(一)第13頁至第
      19頁）足稽。按公告土地現值雖非必為買賣之交易價格，
      然係政府徵收土地補償地價、照價收買土地地價、土地所
      有權移轉課徵土地增值稅及遺產與贈與土地價值之核課等
      標準（按如平均地權條例第10條、第31條、第38條；土地
      徵收條例第30條；土地稅法第30條；遺產及贈與稅法第10
      條等），且為一般土地交易時評估土地價值之重要基準與
      依據。然被告庚○○、己○○卻將如附表編號一至三、編
      號五至七所示各3筆土地，分別以遠低於公告土地現值近3
      分之1價格之 1,430,000元及670,000元出售與被告甲○○
      ，顯與一般交易常情相違。 準此，其等間就系爭6筆土地
      是否確有買賣之真意，誠屬可議。
  ５、又上揭6筆土地，於90年3月26日以贈與為登記原因移轉登
      記予被告庚○○、己○○名下後，隨即於90年10月29日設
      定最高限額10,000,000元之抵押權予訴外人穎遠有限公司
      ，且於95年2月8日被告甲○○匯款與被告庚○○、己○○
      各1,430,000元、670,000元後，及上揭6筆土地於95年2月
      23日以買賣為登記原因移轉予被告甲○○名下時迄未塗銷
      ， 此有上揭6筆土地之土地登記第2類謄本各1份及臺南縣
      麻豆地政事務所95年6月5日所登記字第0950005514號函及
      檢附之土地登記申請書、臺灣省臺南縣政府土政規費徵收
      聯單等件附卷 （見本院卷(一)第23頁至第27頁、第345頁至
      第361頁）可憑。 姑不論上揭最高限額抵押權之設定是否
      為真實， 惟被告甲○○已自承於購買上揭6筆土地前已知
      悉有前揭最高限額抵押權之設定，因此被告庚○○及訴外
      人穎遠有限公司之負責人有到伊住處商談，後被告庚○○
      答應要將買賣價金之一半給訴外人穎遠有限公司，訴外人
      穎遠有限公司則同意塗銷抵押權， 伊才願意購買上揭6筆
      土地等語（見本院卷(二)第77頁），然此等涉及是否購買土
      地之重要事項未見載明於系爭不動產買賣合約書內（見本
      院卷(一)第234頁、第235頁），且未與另一土地出賣人即被
      告己○○洽商解決， 而仍於系爭不動產買賣合約書第3條
      約定：「乙方（按即被告庚○○、己○○）出賣本標的如
      有抵押權設定或其他債務糾紛情事，應由乙方負責償還，
      並辦理塗銷登記。」等語。 綜此，其等間就系爭6筆土地
      之買賣，實有諸多有違一般交易常情之處，是否確有買賣
      之真意，實甚可疑。
  ６、被告雖抗辯被告庚○○與甲○○間就如附表編號一至三所
      示3筆土地之買賣確為真正， 雙方並因上揭最高限額抵押
      權設定登記之塗銷問題曾生糾紛， 嗣於95年4月11日經臺
      南縣山上鄉調解委員會調解成立，並約定由訴外人穎遠有
      限公司於95年4月12日起至95年4月22日止辦理塗銷完成，
      並提出臺南縣山上鄉調解委員會95年民調字第0010號調解
      書1份為證（見本院卷(一)第239頁）。然誠如前述，被告甲○○於買賣上揭6筆土地之前， 即已知悉前揭最高限額抵
      押權之設定，並曾與被告庚○○及訴外人穎遠有限公司之
      負責人洽商如何塗銷，然卻於訴外人穎遠有限公司未塗銷
      上揭最高限額抵押權之前，仍於95年2月8日匯款與被告庚○○、己○○，後再據此聲請調解成立，惟仍未將上揭最
      高限額抵押權之另一設定義務人己○○一併列為調解當事
      人，再再與一般買賣之交易常情有違，被告辯稱其等間就
      上揭6筆土地之買賣確為真正，要難採信。
  ７、又被告辯稱被告庚○○出售如附表編號一至三所示之系爭
      3筆山坡地，係因急需用錢， 藉以清償先前向第三人穎遠
      有限公司借貸220,000元之債務， 另被告己○○雖不缺錢
      ，然考量山坡地本身並不值錢，出售困難，則一併出售，
      以利購買人甲○○土地之整筆運用云云。然查：被告庚○○除自承積欠訴外人穎遠有限公司2,200,000元外， 尚欠
      他人1,200,000元之債務等語 （見本院卷(二)第75頁），縱
      認其陳稱已清償訴外人穎遠有限公司 500,000元乙節屬實
      （見本院卷(一)第216頁），然據此計算，其尚積欠至少2,9
      00,000元之債務未清償，惟其竟於極度缺錢而需出售土地
      以清償債務之情況下，復未見其接洽其他買主而不可能以
      高於被告甲○○出價之情形下，以遠低於公告土地現值近
      3分之1之價格， 將如附表編號一至三所示之系爭3筆土地
      ，出售與其表弟即被告甲○○。況其名下尚有如附表編號
      四之土地（面積高達18,360平方公尺）， 依95年1月之公
      告土地現值計算價值高達9,486,400元 （計算式：18,360
      ×490元=9,486,400元），該地雖於90年1月23日設定最高
      限額抵押權予訴外人臺灣土地銀行股份有限公司，然金額
      係遠低於公告土地現值之2,760,000元， 有系爭土地之土
      地登記第1類謄本1份存卷（見本院卷(一)第16頁），衡情被
      告庚○○應可再以該筆土地借貸還款，要無賤賣如附表編
      號一至三所示之系爭3筆土地之理！ 又被告己○○既不缺
      錢，且依被告所辯其夫即被告乙○○甫於95年1月5日以「
      公告土地」現值891,800元， 向被告戊○○購買如附表編
      號八所示之土地，是被告己○○亦應無僅以遠低於公告土
      地現值近3分之1之價格，將如附表編號五至七所示之系爭
      3筆土地，出售與被告甲○○之理！
  ８、又依被告庚○○、己○○大內郵局帳戶及被告甲○○山上
      郵局帳戶之客戶歷史交易清單（見本院卷(二)第16頁、第19
      頁、第20頁、第206頁）， 可知被告甲○○於95年2月8日
      匯款1,430,000元入被告庚○○郵局帳戶後， 迄95年6月5
      日止， 除95年2月9日及同年3月15日被告庚○○曾分別提
      轉匯兌900,000元、115,000元外， 並無逾100,000元之大
      筆提款。另被告己○○上揭郵局帳戶係95年2月8日所新開
      立， 被告甲○○於開立新帳戶之當日隨即匯款670,000元
      入該帳戶， 被告己○○並於翌日即95年2月9日及同年2月
      14日分別現金提款300,000元、100,000元，另被告甲○○
      上揭郵局帳戶於95年2月3日餘額僅為795,522元， 然於95
      年2月8日匯款與被告庚○○、 己○○2,100,000元前之當
      日，突有2筆各以入戶匯款及現金存款之方式入戶， 金額
      各為500,000元、800,000元， 方足以匯出2,100,000元。
      惟被告庚○○既辯稱因積欠他人債務至少 2,900,000元，
      急需用錢而須出售上揭3筆土地， 衡情應會於被告甲○○
      匯入土地買賣價款1,430,000元後， 提領一空以清償積欠
      他人之大筆債務，而被告己○○既不缺錢，衡情當不致賤
      賣上揭3筆其名下之土地，已如前述， 且亦不致於被告甲○○匯款後之數日內即自郵局帳戶內提領其中之 400,000
      元之理！綜上各情以觀，被告庚○○、己○○、甲○○間
      之上揭匯款紀錄，應係為製造符合其等辯稱之交易金額等
      情故意所為， 且被告庚○○、己○○與甲○○間就系爭6
      筆土地之買賣，確有諸多不合情理之處，而被告復無法舉
      證以實其說，堪認原告主張被告庚○○、己○○與甲○○
      間就系爭 6筆土地買賣之債權行為及所有權移轉登記之物
      權行為，係通謀虛偽意思表示所為等情，尚屬有據。
（二）被告戊○○與被告乙○○之系爭買賣關係不存在，係屬通
      謀而為虛偽意思表示部分：
  １、被告抗辯戊○○與被告乙○○就如附表編號八所示之土地
      ，於95年1月5日所為之系爭買賣，係屬真正，固據被告提
      出不動產買賣合約書 1份及被告戊○○中央信託局臺南分
      行活期儲蓄存款存摺之交易明細1紙在卷 （見本院卷(一)第
      71頁、第236頁、第237頁）可稽，並有中央信託局股份有
      限公司臺南分行95年6月15日南發營字第09526600242號函
      及檢附之交易明細資料、入帳科目明細表等件附卷（見本
      院卷(二)第2頁至14頁）可憑。 然此亦為原告所否認，並主
      張上揭買賣關係存有前揭諸多不實之處，亦係通謀虛偽意
      思表示所為。
  ２、被告於95年4月19日之答辯狀載稱：被告乙○○以880,000
      元購買戊○○所屬如附表編號八之土地，此有94年10月27
      日乙○○匯入戊○○位於中央信託局帳戶之紀錄可憑等語
      （見本院卷(一)第63頁），然被告先稱購買之價金為「880,
      000元」，與其95年5月17日民事答辯續(一)狀所出之不動產
      買賣契約書（見本院卷(一)第236頁）載稱買賣總價金「891
      ,800 元」，前後已有不一， 且匯款時間為94年10月27日
      ，與被告乙○○所稱買賣時間95年1月5日， 相差逾2月之
      久等情，核與一般之交易常情相違。準此，其等就系爭土
      地是否確有買賣之真意，實屬可議。
  ３、又如附表編號八所示之土地， 於90年3月26日以贈與為登
      記原因移轉登記予被告戊○○名下後，亦隨即於90年10月
      29日設定最高限額10,000,000元之抵押權予訴外人穎遠有
      限公司，且於94年10月27日被告乙○○匯款與被告戊○○
      880,000元後，及系爭土地於95年1月26日以買賣為登記原
      因移轉予被告乙○○時迄未塗銷，此有系爭土地之土地登
      記第2類謄本各1份及臺南縣麻豆地政事務所95年6月5日所
      登記字第0950005514號函及檢附之土地登記申請書、臺灣
      省臺南縣政府土政規費徵收聯單等件附卷（見本院卷(一)第
      36頁、第345頁至第361頁）足憑。是依一般交易常情觀之
      ，被告乙○○要無不調閱系爭土地之土登記謄本，以查明
      系爭土地是否設定抵押權或其他負擔之理！況系爭買賣之
      不動產買賣合約書於第3條亦約明： 「乙方（按即被告戊○○）出賣本標的如有抵押權設定或其他債務糾紛情事，
      應由乙方負責償還，並辦理塗銷登記。」等語。是系爭土
      地買賣如確係屬實者，被告乙○○理應於戊○○塗銷上揭
      最高限額抵押權之設定登記後，始會與被告戊○○訂立買
      賣契約並交付買賣價金與被告戊○○，然未見被告乙○○
      爭執上揭最高限額抵押權未予塗銷，亦未對此重要事項請
      求被告戊○○為一定之處置。綜上各情以觀，堪認原告主
      張被告戊○○與乙○○間就系爭筆土地買賣之債權行為及
      所有權移轉登記之物權行為，係通謀虛偽意思表示所為等
      情，亦屬有據。
（三）系爭附表編號一至三及編號五至七所示之6筆土地， 於95
      年2月9日設定2,100,000元抵押權予被告甲○○， 係屬通
      謀虛偽意思表示而無效部分：
      上揭6筆土地，於95年2月9日設定2,100,000元抵押權予被
      告甲○○乙節，有上揭6筆土地之土地登記第2類謄本附卷
      足稽。被告並辯稱因被告甲○○向庚○○、己○○購買系
      爭6筆土地，因已先行支付價金2,100,000元與被告庚○○
      、己○○，固先設定系爭抵押權作為出賣人在未塗銷第三
      人抵押債權前之擔保云云。惟被告庚○○、己○○與被告
      甲○○間就系爭 6筆土地買賣之債權行為及所有權移轉登
      記之物權行為，均係通謀虛偽意思表示所為，已詳如前述
      ，自無設定系爭抵押權以為前揭擔保之理。從而，原告主
      張被告庚○○、己○○與甲○○間並無系爭抵押權所擔保
      之債權存在及系爭抵押權為其等通謀虛偽意思表示而設定
      等情，即屬有據。
（四）被告丙○○之系爭贈與行為害及原告之債權部分：
  １、按債務人所為之無償行為，有害及債權者，債權人得聲請
      法院撤銷之，民法第244條第1項定有明文。是否有害及債
      權，以債務人行為時定之，故有害於債權之事實，須於行
      為時存在，苟於行為時有其他足以清償債務之財產，縱日
      後債務人財產減少，仍不構成詐害行為（最高法院90年度
      台上字第2194號判決參照）。又按保證債務之所謂連帶，
      係指保證人與主債務人負同一債務，對於債權人各負全部
      給付之責任者而言，而連帶債務之債權人，得對於債務人
      中之一人或數人或其全體，同時或先後請求全部或一部之
      給付。連帶債務未全部履行前，全體債務人仍負連帶責任
      ，是在債務未受清償前，連帶債務人中之一人所為之詐害
      行為， 債權人得依民法第244條第1項、第2項之規定撤銷
      之，其他連帶債務人或主債務人有資力與否，在所不問（
      最高法院94年度台上字第353號、 95年度台上字第2146號
      判決意旨參照）。
  ２、被告丙○○對原告於 91年11月5日強制執行訴外人楊淑雲
      財產受償3,882,200元 （本院91年度執字第9092號給付借
      款強制執行事件）及90年3月26日、同年11月8日將如附表
      所示系爭8筆土地贈與移轉登記予被告庚○○、 己○○、
      戊○○3人前，不包括利息及違約金原負有本金7,350,000
      元、4,000,000元、2,500,000元之債務，合計高達13,850
      ,000 元，其中7,350,000元為連帶保證債務（主債務人為
      訴外人楊淑雲）， 另2筆被告丙○○均為主債務人即借款
      人等情，業據原告提出本院91年11月28日91南院鵬執迅字
      第9092號債權憑證、 本院94年3月1日92執方字17584號債
      權憑證及本院 91年度促字第31595號支付命令及其確定證
      明書各1份（見本院卷(一)第9頁至第12頁）為憑，且為被告
      所不爭執， 復經本院依職權調閱本院90年度促字第34596
      號支付命令（7,350,000元借款部分）聲請卷宗、 本院91
      年度促字第31595號支付命令（2,500,000元借款部分）聲
      請卷宗、本院91年度訴字第681號清償債務（4,000,000元
      借款部分）民事審理卷宗、本院91年度執字第9092號給付
      借款強制執行卷宗及本院 92年度執字第17584號清償債務
      強制執行卷宗核閱屬實，自堪信為真實。
  ３、雖被告丙○○除系爭8筆土地外， 尚有坐落臺南縣大內鄉
      ○○段644-1地號土地，及亦已於90年3月26日以贈與為登
      記原因移轉登記予其妻楊黃金蓮名下，惟已設定最高限額
      抵押權4,400,000元予原告之同段644-2、643-1、643-3、
      645- 1、645-2、646-1、646-2等7筆土地， 上揭8筆土地
      於92年間經本院以92年度執字第5887號拍賣抵押物強制執
      行事件鑑價為4,153,000元，後於93年4月8日經定底價為2
      ,399,000 元行特別拍賣程序無人應買而視為撤回。 後又
      於 95年間經本院以95年度執字第14845號拍賣抵押物強制
      執行事件鑑價為3,571,000元，嗣於96年3月28日公告應買
      期滿無人應買而視為撤回等情，為兩造所不爭執，復經本
      院依職權調閱本院92年度執字第5887號拍賣抵押物強制執
      行事件及 95年度執字第14845號拍賣抵押物強制執行事件
      卷宗查明屬實。
  ４、被告丙○○對原告所負之上開借款債務，不計利息及違約
      金即已高達13,850,000元，而其其餘之財產復不足以清償
      系爭債務，被告丙○○竟於90年3月26日及同年11月8日將
      如附表所示系爭8筆土地公告現值高達 16,093,560元之土
      地贈與被告庚○○、己○○、戊○○等3人， 堪認被告丙○○與庚○○、己○○、 戊○○間就如附表所示系爭8筆
      土地所為買賣之債權行為及所有權移轉登記之物權行為，
      確有害及原告之債權。至被告辯稱：被告丙○○對原告所
      負本金7,350,000元之連帶保證債務， 同列連帶保證人之
      楊走（已歿），遺留坐落臺南縣大內鄉○○段1803、1803
      -1、1843-9地號土地等3筆遺產， 現亦由原告查封執行中
      ，經鑑價為4,885,200元， 則原告因主債務人楊淑雲所衍
      生出之保證債務，當可由此獲得大半之滿足與清償；又被
      告丙○○贈與是否害及原告債權行為時點之認定，應以贈
      與事實之發生時即89年12月30日為認定基準點，而非贈與
      「登記」時云云。然依前揭說明，被告丙○○所為之無償
      贈與行為，是否害及原告之債權，與其他連帶債務人即訴
      外人楊走有資力與否無涉，且被告丙○○係於本件之系爭
      8筆土地已移轉登記予被告庚○○、己○○、戊○○3人後
      之92年8月14日，系爭1803、1803-1地號土地應有部分2分
      之1（公同共有）、 系爭1843-9地號全部（公同共有）始
      因繼承而登記至被告丙○○名下，且繼承人除被告丙○○
      外，尚有楊朱怨、楊登泉、辛○○、楊登戊，而被告丙○○之應繼分僅5分之1，故縱將被告丙○○應此繼承所得之
      財產977,040元（4,885,200/5=977,040元）亦一併計入，
      亦顯不足以清償其對原告所負之債務；另按不動產物權，
      依法律行為而取得、設定、喪失及變更者，非經登記不生
      效力，民法第758條定有明文， 本件被告丙○○所為之無
      償贈與土地行為，若未經所有權之移轉登記，被告庚○○
      、己○○、戊○○等人根本無從主張所有權利，要難認定
      有無害及原告債權，是不動產贈與是否害及原告債權，自
      應以所有權移轉「登記」時認定之，此觀前揭最高法院94
      年度台上字第353號、 95年度台上字第2146號判決內容自
      明。是被告此部分之辯詞，自不足採。
六、按表意人與相對人通謀而為虛偽意思表示者，其意思表示無
    效；債務人怠於行使其權利時，債權人因保全債權，得以自
    己之名義，行使其權利。民法第87條第1項前段、第242條前
    段分別定有明文。次按債務人欲免其財產被強制執行，與第
    三人通謀而為虛偽意思表示，將其所有不動產為第三人設定
    抵押權者，債權人可依侵權行為之法則，請求第三人塗銷登
    記，亦可行使代位權，請求塗銷登記（最高法院73年台抗字
    第472號判例參照）。 又按被上訴人主張，許志雕與上訴人
    間所為之最高限額抵押權及不動產買賣均係通謀虛偽之意思
    表示，應屬無效。被上訴人得本於侵權行為之規定，請求上
    訴人塗銷所有權移轉登記及抵押權設定登記；亦得代位許志
    雕請求上訴人塗銷上開各登記（最高法院85年度台上字第11
    58號判決意旨參照）。經查：
（一）查系爭抵押權之設定，及被告庚○○、己○○、戊○○與
      甲○○、乙○○間之系爭買賣，既均屬其等間通謀虛偽意
      思表示所為，則該抵押權之設定及系爭買賣之債權行為與
      所有權移轉登記之物權行為依法應均屬無效，而原告為被
      告丙○○之債權人，系爭抵押權之設定登記及系爭買賣之
      所有權轉登記對於原告債權之受償自有妨害，然被告丙○○怠於行使其權利，而不請求塗銷系爭抵押權設定登記及
      系爭買賣所有權之移轉登記。從而，原告依前揭規定及說
      明，訴請確認系爭抵押權之設定登記及其所擔保之債權不
      存在，並代位被告丙○○再代位被告庚○○、己○○、戊○○請求被告甲○○應將系爭抵押權設定登記予以塗銷，
      及訴請確認被告庚○○、己○○與被告甲○○間就如附表
      編號一至三、編號五至七所示6筆土地； 被告戊○○與被
      告乙○○就如附表編號八所示之系爭土地間之買賣關係不
      存在，並代位被告丙○○再代位被告庚○○、己○○、戊○○請求被告甲○○、乙○○應將系爭買賣之所有權移轉
      登記予以塗銷，自屬有據，應予准許。
（二）按被上訴人起訴伊始，即依履行系爭合約及不當得利之法
      律關係，請求上訴人為上開給付，其訴訟標的雖有數項，
      惟其僅有單一之聲明，法院於此重疊的訴之合併，若認其
      中一項請求為有理由，即可為被上訴人勝訴之判決，就他
      項標的之競合請求無須更為審判（最高法院90年度台上字
      第1610號判決意旨參照）。 本件原告主張依民法第113條
      、第185條共同侵權行為及民法第242條代位之法律關係，
      請求甲○○應將系爭抵押權設定登記予以塗銷，及被告甲○○、乙○○應將系爭買賣之所有權移轉登記予以塗銷，
      其訴訟標的有數項，然僅有單一之聲明，核屬重疊訴之合
      併，惟原告主張依民法242條代位之法律關係， 請求被告
      甲○○、乙○○為前揭塗銷，既為有理由，則其另主張依
      民法第113條及第185條共同侵權行為之法律關係，一併請
      求，揆諸前開說明，即無審究之必要。
七、又按債務人所為之無償行為，有害及債權者，債權人得聲請
    法院撤銷之，民法244條第1項定有明文。 再按民法第244條
    之撤銷權，其客體乃包括債務人所為債之行為及物權行為，
    債權人行使此項撤銷權，既可同時訴請撤銷債務人所為債之
    行為及物權行為，亦可僅訴請撤銷債務人所為債之行為；如
    果不動產物權契約業經辦理登記，則前者債權人得訴請登記
    名義人塗銷，後者則得訴請移轉登記（最高法院88年度台上
    字第259號判決意旨參照）。查被告丙○○於90年3月26日及
    同年11月8日將如附表所示系爭8筆土地贈與被告庚○○、己○○、戊○○等3人， 既已害及原告之債權，依前揭說明，
    原告自得請求撤銷系爭贈與之債權行為及所有權移轉登記之
    物權行為，並請求被告庚○○、己○○、戊○○塗銷系爭因
    贈與所為之所有權移轉登記。
八、綜上所述，被告庚○○、己○○及甲○○間，及被告戊○○
    及乙○○間，就系爭土地之買賣係屬通謀虛偽意思表示，而
    屬無效，且被告庚○○、己○○與甲○○間就系爭2,100,00
    0元抵押權之設定又屬通謀虛偽意思表示， 而屬無效。從而
    ，原告訴請確認被告庚○○、己○○與甲○○間設定登記之
    系爭抵押權及其所擔保之債權不存在，並代位被告丙○○再
    代位被告庚○○、己○○、戊○○請求被告甲○○應將系爭
    抵押權設定登記予以塗銷，及訴請確認被告庚○○、己○○
    與被告甲○○間就如附表編號一至三、 編號五至七所示6筆
    土地；被告戊○○與被告乙○○就如附表編號八所示之系爭
    土地間之買賣關係不存在，並代位被告丙○○再代位被告庚○○、己○○、戊○○請求被告甲○○、乙○○應將系爭買
    賣之所有權移轉登記予以塗銷，即有理由，應予准許。又被
　　告丙○○將系爭8筆土地無償贈被告庚○○、己○○、 戊○○等3人，既已害及原告之債權。從而，原告依民法第244條
    第 1項請求撤銷系爭贈與之債權行為及所有權移轉登記之物
    權行為，並請求被告庚○○、己○○、戊○○塗銷系爭因贈
    與所為之所有權移轉登記，亦有理由，應予准許。
九、本件判決結果已臻為明確，兩造其餘攻擊防禦方法，經本院
    斟酌後，認對於判決結果已不生影響，爰不逐一論述，併予
    敘明。
十、本件依民事訴訟法87條第1項確定訴訟費用額（即裁判費149
    ,368元）如主文第9項所示。
十一、據上論結，本件原告之訴為有理由，依民事訴訟法第78條、
    第87條第1項，判決如主文。
中　　華　　民　　國　　96　　年　 　6　　月　　29　　日
                        民事第一庭　　法　官  陳金虎
以上為正本係照原本作成。
如對本判決上訴，須於判決送達後20日內向本院提出上訴狀（須
附繕本）。
中　　華　　民　　國　　96　　年　　7 　　月　　2 　　日
                                  　　書記官  謝文心
附表：
┌──┬──────┬────┬────┬───┬────┬────┬───┬───┐
│編號│土 地 坐 落 │贈與發生│贈與登記│贈與登│買賣發生│買賣登記│買賣登│面 積 │
│    │(權利範圍全 │日期    │日期    │記名義│日期    │日期    │      │(平方 │
│    │部)         │        │        │人    │        │        │      │公尺) │
├──┼──────┼────┼────┼───┼────┼────┼───┼───┤
│一　│臺南縣大內鄉│89.12.30│90.03.26│庚○○│95.02.08│95.02.23│甲○○│ 5,470│
│    │大內段 587地│        │        │      │        │        │      │      │
│    │號          │        │        │      │        │        │      │      │
├──┼──────┼────┼────┼───┼────┼────┼───┼───┤
│二　│臺南縣大內鄉│89.12.30│90.03.26│庚○○│95.02.08│95.02.23│甲○○│ 1,545│
│    │大內段 634地│        │        │      │        │        │      │      │
│    │號          │        │        │      │        │        │      │      │
├──┼──────┼────┼────┼───┼────┼────┼───┼───┤
│三　│臺南縣大內鄉│89.12.30│90.03.26│庚○○│95.02.08│95.02.23│甲○○│   950│
│    │大內段3407地│        │        │      │        │        │      │      │
│    │號          │        │        │      │        │        │      │      │
├──┼──────┼────┼────┼───┼────┼────┼───┼───┤
│四　│臺南縣大內鄉│90.09.30│90.11.08│庚○○│無      │無      │無    │18,360│
│    │大內段 637-1│        │        │      │        │        │      │      │
│    │地號        │        │        │      │        │        │      │      │
├──┼──────┼────┼────┼───┼────┼────┼───┼───┤
│五  │臺南縣大內鄉│89.12.30│90.03.26│己○○│95.02.08│95.02.23│甲○○│ 1,221│
│    │大內段 586地│        │        │      │        │        │      │      │
│    │號          │        │        │      │        │        │      │      │
├──┼──────┼────┼────┼───┼────┼────┼───┼───┤
│六  │臺南縣大內鄉│89.12.30│90.03.26│己○○│95.02.08│95.02.23│甲○○│ 1,868│
│    │大內段 638-2│        │        │      │        │        │      │      │
│    │地號        │        │        │      │        │        │      │      │
├──┼──────┼────┼────┼───┼────┼────┼───┼───┤
│七  │臺南縣大內鄉│89.12.30│90.03.26│己○○│95.02.08│95.02.23│甲○○│   610│
│    │大內段3406地│        │        │      │        │        │      │      │
│    │號          │        │        │      │        │        │      │      │
├──┼──────┼────┼────┼───┼────┼────┼───┼───┤
│八  │臺南縣大內鄉│89.12.30│90.03.26│戊○○│95.01.05│95.01.26│乙○○│ 1,820│
│    │大內段3411地│        │        │      │        │        │      │      │
│    │號          │        │        │      │        │        │      │      │
└──┴──────┴────┴────┴───┴────┴────┴───┴───┘
